最　高　行　政　法　院　判　決
　　　　　　　　　　　　　94年度判字第00713號
上　訴　人　乙○○
　　　　　　戊○○
　　　　　　丁○○
　　　　　　丙○○○
共同訴訟代理人
　　　　　　賴永吉
　　　　　　郭嵩山　律師
被 上 訴人　財政部臺北市國稅局
代　表　人　甲○○
上列當事人間因遺產稅事件，上訴人對於中華民國93年11月24日
臺北高等行政法院92年度訴字第2935號判決，提起上訴，本院判
決如下：
　　主  文
上訴駁回。
上訴審訴訟費用由上訴人負擔。
　　理  由
本件上訴人主張：上訴人之被繼承人莊廷樁於84年11月22日死亡
，上訴人於85年8月16日申報遺產稅，經被上訴人核定被繼承人
之遺產總額新台幣（下同）69,562,796元，遺產淨額49,496,686
元，上訴人應繳納遺產稅14,786,642元。惟查其中登記於上訴人
丙○○○名下之坐落台北市○○區○○段3小段3號等二十筆土地
及其地上之台北市○○○路488號12樓、台北市○○街13巷21號3
樓、台北市○○○路308巷35號6樓等三間房屋與連榮企業公司股
票1000股，係被繼承人之配偶即上訴人丙○○○於民國49年12月
結婚時，從其娘家處獲贈約50,000元現金之嫁妝，並於民國60年
初，其父過世時，受有家族財產遺產之分配，丙○○○於民國60
年初陸續轉借其兄葉光華，作為投資或業務週轉之用。由於雙方
係兄妹，故無書立借據。然有葉光華歷年還款之電匯憑證可稽，
雖受款人為被繼承人莊廷樁，惟依民法第1003條規定意旨，仍應
認為葉光華償還丙○○○之事實。是系爭標的實為利用上開金額
及孳息所購，為丙○○○之原有財產，不應列為被繼承人之遺產
核課贈與稅。請求撤銷訴願決定及原處分等語。
被上訴人則以：查上訴人雖主張資金來源係由娘家贈與，惟查無
贈與情事，上訴人亦未能提示相關證明文件佐證；另上訴人檢附
葉光華償還借款電匯單，匯款人為葉光華，收款人為被繼承人莊
廷椿，尚難證明該筆匯款係葉光華償還丙○○○之借款，且上訴
人亦未能提示丙○○○借款予葉光華之相關證明文件，則上訴人
既未能提示確係以丙○○○之資金購買系爭房地及股權之相關資
金證明，以實其說，其主張尚無足採等語，資為抗辯。
原審斟酌全辯論意旨及調查證據結果，以：查上訴人丙○○○與
被繼承人莊廷樁為夫妻，被繼承人於84年11月22日死亡，渠等於
婚姻關係存續中，並未約定夫妻財產制，且坐落台北市○○區○
○段2小段003地號系爭23筆不動產及連榮企業公司股票1,000股
，係上訴人丙○○○先後於63年至71年間購買並登記為其所有等
情，有前開不動產登記簿謄本及連榮企業公司股東名簿附原處分
卷可證，並為上訴人所不爭，堪信為真實。上訴人主張前開不動
產及股票，係上訴人丙○○○將娘家贈與之遺產數百萬元轉借其
兄葉光華所生孳息而購得之原有財產云云，雖提出其製作之日記
帳及匯款單為憑，惟並未就上訴人丙○○○確受有前開贈與或繼
承遺產數百萬元之事實舉證以實其說，亦未提出其借款與其兄葉
光華之借據或相關資金流程以資佐證，自難僅以其製作之家庭日
記帳及葉光華之電匯單，遽認其有無償或繼承取得數百萬元而借
與葉光華週轉，且葉光華電匯前開款項即係清償其向上訴人丙○
○○之借款，至上訴人雖另提出葉光華出具之聲明書記載：「茲
本人葉光華於三十幾年前向丙○○○借款，確實金額已記不清楚
，但之後確實已陸續開票或匯款給丙○○○夫婦，好像已在十幾
年前就還款完畢。」等語，惟按前開證明書僅係私文書，其形式
及實質內容之真正，均有待上訴人證明，上訴人既未聲請訊問證
人以為證據，自難僅依前開聲明書，遽認上訴人丙○○○與其兄
葉光華有借貸之事實，況縱認上訴人丙○○○確有借貸款項予其
兄葉光華屬實，惟上訴人如未能證明丙○○○借與葉光華之款項
，係無償取得或繼承所得之財產，徒以上訴人丙○○○購置前開
不動產及股票之資金係來自其兄葉光華償還之本息，訴稱前開不
動產及股票係其受贈娘家遺產所生孳息而購買之原有財產，亦無
足採。因將訴願決定及原處分遞予維持，駁回上訴人之訴。
上訴意旨略以：上訴人丙○○○並非專職之職業婦女，且參酌被
繼承人莊廷樁於婚前並無其他財產，其生前之薪資除支付日常生
活之需要及子女之教育費外，實無多餘財力可替其妻丙○○○購
買系爭標的，若非有上訴人丙○○○確實自娘家繼承或受贈資產
之事實存在，則上訴人丙○○○如何於63年至71年間取得系爭不
動產及股票？而在當時出嫁女兒自娘家獲贈現金時，多半未有書
面證明文件，此乃合情合理之情節。又上訴人丙○○○與葉光華
乃係親兄妹，故之間並無書立任何書面契約，此乃人之常情。原
審判決之論斷明顯違反論理法則及經驗法則，有判決不適用法規
之違法。另原審對於葉光華書立之聲明書如有任何疑義，理應依
行政訴訟法第125條行使闡明權，令上訴人敘明或補充之，乃原
判決以上訴人既未聲請訊問證人以為證據，自難僅依前開聲明書
，遽認上訴人丙○○○與其兄葉光華有借貸之事實云云，明顯違
背行政訴訟法第125條關於闡明權行使之規定等語。
按證據之證明力，事實審法院有衡情斟酌之權，苟已斟酌全辯論
意旨及調查證據之結果，而未違背論理法則或經驗法則，自不得
遽指為違法。本件上訴人主張系爭不動產及股票係被繼承人之配
偶丙○○○將自娘家繼承或贈與之現金轉借其兄葉光華以本金及
所生孳息而購得之原有財產，惟姑不論上訴人並未提出丙○○○
自娘家繼承或受贈現金之證明文件，況其繼承及受贈金額究係若
干？丙○○○借予葉光華金額又係多少？葉光華還給丙○○○本
金及利息總共若干？系爭不動產及股票上訴人丙○○○究以多少
價額購得？其與上訴人丙○○○繼承或受贈資金之關聯性如何？
上訴人均未敘明及舉證。且依上訴人提出之葉光華匯款單，其收
款人多為被繼承人莊廷樁，且其還款日期多數均在71年即系爭不
動產及股票取得之後。原判決以上訴人不能證明系爭不動產及股
票係上訴人丙○○○以獲贈自娘家之現金轉借其兄葉光華而以其
本金及所生孳息購得之原有財產，維持原處分，核與論理法則及
經驗法則無違，難謂有判決不適用法規之違法。而葉光華書立之
聲明書亦不能據以證明系爭不動產及股票之資金來源，原判決未
予採信，難指為違反行政訴訟法第125條規定。上訴論旨，仍執
前詞，指摘原判決違誤，求予廢棄，為無有理由，應予駁回。
據上論結，本件上訴為無理由，爰依行政訴訟法第255條第1項、
第98條第3項前段、第104條、民事訴訟法第85條第1項前段，判
決如主文。
中    華    民    國    94    年    5    月    26     日
                  第五庭審判長法  官　趙　永　康
                              法  官　鄭　淑　貞
                              法  官　黃　淑　玲
                              法  官　侯　東　昇
                              法  官　林  文  舟
以  上  正  本  證  明  與  原  本  無  異
中    華    民    國    94    年    5    月    27     日
　　　　　　　　　　　　　　　書記官　阮　桂　芬
